ACORDAO-COMPLETO-2427285

ACÓRDÃO 428/2021 ATA 6/2021 - PLENÁRIO

VISTOS, relatados e discutidos estes autos de monitoramento do Acórdão 1400/2016-TCU-Plenário, relator Ministro José Mucio, proferido nos autos do TC Processo 017.231/2015-9 (auditoria operacional na AmE) , por meio do qual o Colegiado assentou determinações e recomendações à então Amazonas Distribuidora de Energia S.A. (AmE) , atual Amazonas Energia S.A;
ACORDAM os Ministros do Tribunal de Contas da União, reunidos em Sessão Plenária, diante das razões expostas pelo Relator, em:   
9.1. dispensar, com fundamento no art. 17, § 3º, alínea "b", da Resolução-TCU 315/2020, o monitoramento das recomendações direcionadas à Amazonas Energia S.A. por meio do Acórdão 1400/2016-TCU-Plenário (rel. Min. José Múcio Monteiro) , considerando a privatização da empresa concluída em 10/4/2019 e a consequente falta de interesse público no monitoramento dessas recomendações;   
9.2. dar ciência deste Acórdão às empresas Centrais Elétricas Brasileiras S.A. (Eletrobras) e Amazonas Energia S.A., destacando que o Relatório e o Voto que o fundamentam podem ser acessados por meio do endereço eletrônico www.tcu.gov.br/acordaos; e 
9.3. encerrar o presente processo e apensá-lo em definitivo ao TC Processo 017.231/2015-9, com fundamento no art. 169, inciso I, do Regimento Interno do Tribunal.

Monitoramento de determinações e recomendações constantes de acórdão referente à auditoria operacional realizada com o objetivo de avaliar as áreas de planejamento e orçamento da empresa.

Amazonas Distribuidora de Energia S.a. (privatizada).

3. Interessados/Responsáveis:
3.1. Responsáveis: Antonio Carlos Faria de Paiva (XXX.893.746-XX); Radyr Gomes de Oliveira (XXX.281.152-XX); Tarcísio Estefano Rosa (XXX.887.729-XX).

13.1. Ministros presentes: Ana Arraes (Presidente), Walton Alencar Rodrigues, Benjamin Zymler, Aroldo Cedraz, Raimundo Carreiro (Relator), Bruno Dantas, Vital do Rêgo e Jorge Oliveira.
13.2. Ministro-Substituto convocado: Marcos Bemquerer Costa.
13.3. Ministros-Substitutos presentes: Augusto Sherman Cavalcanti, André Luís de Carvalho e Weder de Oliveira.

RAIMUNDO CARREIRO

Adoto como relatório a instrução exarada pela Secretaria de Fiscalização de Infraestrutura de Energia Elétrica (SeinfraElétrica) à peça 29, cujas conclusões foram corroboradas pelos dirigentes da unidade, in verbis:
"INTRODUÇÃO
1.	Cuidam estes autos de monitoramento de determinações e recomendações constantes do Acórdão 1400/2016-TCU-Plenário, de relatoria do Ministro José Múcio Monteiro, consignado na Sessão Ordinária de 1º/6/2016 e dirigidas à então Amazonas Distribuidora de Energia S.A. (AmE) , atual Amazonas Energia S.A. (peça 1) .
HISTÓRICO
2.	O referido acórdão foi exarado no âmbito do TC Processo 017.231/2015-9, concernente à auditoria de natureza operacional realizada com o objetivo de avaliar as áreas de planejamento e orçamento da então Amazonas Distribuidora de Energia S/A.
3.	As determinações e recomendações exaradas foram as seguintes (peça 1, p. 1) :
9.1 determinar à Amazonas Distribuidora de Energia S/A que elabore um plano de ação, no prazo de noventa dias, e encaminhe a este Tribunal, contemplando as medidas a serem adotadas acerca das recomendações realizadas neste acórdão;
9.2 recomendar à Amazonas Distribuidora de Energia S/A que:
9.2.1 implemente ferramenta gerencial que permita a inserção de informações relevantes acerca das causas da baixa execução do Orçamento de Investimentos, a fim de possibilitar que o planejamento dos departamentos seja retroalimentado com esses dados e o acompanhamento e controle da execução orçamentária seja tempestivo;
9.2.2 estabeleça normativo que discipline a sistemática de controle e acompanhamento da execução do Orçamento de Investimentos pelos departamentos, contemplando especialmente:
9.2.2.1 a elaboração de relatórios gerenciais periódicos, nos quais informem ao Departamento de Orçamento e Gestão Financeira as causas da baixa execução orçamentária;
9.2.2.2 a sistemática de cobranças e sanções das áreas responsáveis pela execução do Orçamento de Investimentos.
9.2.3 institua metodologia formalizada para o processo de elaboração do Orçamento de Investimentos, garantindo o cumprimento dos princípios da transparência e motivação dos atos administrativos;
9.2.4 institua normas e manuais de execução orçamentária para os departamentos, contemplando documentos necessários para se empenhar despesas, ou realizar atesto ou pagamento, planejamento de aquisições, entre outros processos corriqueiros da empresa, com destaque para o gerenciamento de contratos, uma vez que é uma das causas citadas pelos setores de frustração na execução orçamentária;
9.3 encaminhar cópia desta deliberação à Eletrobras - Centrais Elétricas Brasileiras S/A; e
9.4 arquivar os autos, sem prejuízo de a Secex/AM realizar monitoramento, nos termos do art. 35 da Resolução TCU 259/2014, para acompanhar o cumprimento desta deliberação.
4.	A fim de atender à determinação contida no item 9.1 do supramencionado acórdão, a empresa encaminhou a documentação acostada à peça 8, mediante a CTA - PR 209/2016, de 22/9/2016. Por meio do expediente, foi encaminhado o plano de ação para atendimento das recomendações proferidas pelo TCU (peça 8, p. 2-5) , bem como um CD com evidências do cumprimento de etapas para o atendimento parcial dos itens 9.2.1 e 9.2.3 do acórdão em análise.
5.	Considerando que o prazo para atendimento das recomendações expirou em 24/3/2017 (peça 19, p. 3) , a Secretaria do TCU no Estado do Amazonas (Sec-AM) , por meio do Ofício 53/2019-TCU/Sec-AM, de 6/2/2019, diligenciou a AmE, solicitando que a empresa evidenciasse as ações e providências executadas com o objetivo de atender às recomendações constantes dos subitens 9.2.1. a 9.2.4. do Acórdão 1400/2016-TCU-Plenário, de relatoria do Ministro José Múcio Monteiro (peça 22) .
6.	Tendo em vista ainda que, à época da diligência, a AmE se encontrava em processo de transferência de gestão para o Consórcio Oliveira/Atem, em função de ter sido arrematada mediante leilão (peça 18) , requisitou-se também que a empresa esclarecesse o processo de transição de sua gestão, sobretudo acerca das determinações pendentes de cumprimento, contendo prazos e informando as etapas que ainda faltavam para findar o referido processo (peça 22, p. 1) .
7.	Após reiteração da diligência pela Sec-AM (peça 24) , o Diretor-Presidente da AmE, por meio do expediente CTA - PR 37/2019, de 2/4/2019, encaminhou a Nota Técnica 007/2019 - ASSPR e um CD (peça 26) contendo evidências a respeito do atendimento das recomendações exaradas por meio dos itens 9.2.1. a 9.2.4. do Acórdão 1400/2016-TCU-Plenário, de relatoria do Ministro José Múcio Monteiro, bem como sobre o processo de transição da gestão da AmE para o Consórcio Oliveira/Atem.
8.	Considerando a reunião de informações suficientes para que esta Corte de Contas se pronuncie sobre o assunto, procede-se à análise de mérito deste processo.
EXAME TÉCNICO
9.	Inicialmente, cumpre destacar que, no ano de 2016, a Eletrobras sinalizou de forma clara pela descontinuidade das operações no segmento de distribuição. A 165ª Assembleia Geral Extraordinária, realizada no dia 22/7/2016, aprovou a transferência do controle acionário, até 31 de dezembro de 2017, de todas as distribuidoras do conglomerado (Companhia Energética do Piauí S.A., Companhia Energética de Alagoas S.A., Companhia de Eletricidade do Acre S.A., Centrais Elétricas de Rondônia S.A., Boa Vista Energia S.A. e Amazonas Distribuidora de Energia S.A.) (peça 27) .
10.	Além disso, também foi aprovado que fossem devolvidas, a qualquer tempo, as respectivas concessões e adotadas as providências para liquidação, nas seguintes hipóteses: (i) a transferência de controle acionário das distribuidoras não ocorresse até 31 de dezembro de 2017; ou (ii) a respectiva distribuidora deixasse de receber diretamente, da União Federal ou através de tarifa, até a sua transferência para o novo controlador, todos os recursos e remuneração necessários para operar, manter e fazer investimentos que fossem relacionados aos serviços públicos da respectiva distribuidora, mantendo o equilíbrio econômico e financeiro da empresa, sem qualquer aporte de recursos, a qualquer título, pela Eletrobras (peça 27, p. 3) .
11.	A transferência do controle acionário da AmE ocorreu no dia 10/4/2019, mediante a celebração do Contrato de Compra e Venda de Ações e Outras Avenças entre a Eletrobras Holding e o comprador, o Consórcio formado pelas empresas Oliveira Energia Geração e Serviços LTDA e ATEM'S Distribuidora de Petróleo S.A. (peça 28) .
12.	Uma vez concluído processo de privatização da AmE, não subsiste interesse público direto na melhoria dos processos relativos às áreas de planejamento e orçamento da empresa, o que foi objeto da auditoria que balizou as recomendações constantes do Acórdão 1400/2016-TCU-Plenário, de relatoria do Ministro José Múcio Monteiro. 
13.	Essas recomendações, caracterizadas como oportunidades de melhoria de desempenho (art. 250, inciso III, do RITCU) , possuem natureza informativa, colaborativa e não coercitiva/cogente, conforme jurisprudência desta Corte de Contas, delineada nos Acórdão 600/2019-TCU-Plenário (rel. Min. Augusto Nardes) , 8.528/2017-TCU-1ª Câmara (rel. Min. Bruno Dantas) , 2.989/2016-TCU-Plenário (rel. Min. Walton Alencar Rodrigues) , 2.515/2014-TCU-Plenário (rel. Min. José Jorge) e 1.265/2014-TCU-2ª Câmara (rel. Min. Raimundo Carreiro) .
14.	Nesse mesmo sentido, a partir da conclusão da desestatização, este Tribunal não tem competência para fiscalizar os atos dos gestores da empresa privatizada dali em diante. Mais ainda, conforme delineado no Acórdão 2156/2019-TCU-Plenário, de relatoria do Ministro Benjamin Zymler, no caso de entidade federal privatizada, a menos que reste demonstrado que a irregularidade apurada reduziu o valor obtido no processo de privatização, o TCU não tem competência para imputar débito aos responsáveis, ainda que o prejuízo ao erário tenha ocorrido anteriormente à privatização. No entanto, verificada a prática de ato de gestão ilegítimo ou antieconômico em período anterior à privatização, os responsáveis sujeitam-se às sanções aplicáveis pelo Tribunal.
15.	Nessa mesma linha, traz-se também o entendimento registrado no voto condutor do Acórdão 1779/2011-TCU-Plenário, de relatoria do Ministro Raimundo Carreiro, abaixo transcrito: 
Segundo a jurisprudência deste Tribunal, uma vez privatizada a entidade reconhece-se a ausência de jurisdição para exigir ressarcimento de valores. Nos termos da legislação societária, a venda do controle acionário pressupõe que o adquirente assuma os bens, direitos e obrigações decorrentes da operação (art. 234 da Lei 6.404/1976) . 
Situação análoga à dos presentes autos foi verificada no julgamento das contas dos seguintes entes: Cosipa - TC-011.551/89-5, exercício de 1988, Acórdão nº 161/95-Plenário; Açominas - TC-012.486/93-1, exercício de 1992, Acórdão nº 20/95-Plenário; Cosipa - TC-011.690/88-7, exercício de 1987, Decisão nº 463/94-Plenário; FEM - TC-599.080/93-0 e TC-599.094/93-1, exercício de 1992 e período de 1/1 a 1/4/1993, Acórdãos nº 500 e 501/94-2ª Câmara; Cosipa - TC-025.407/91-0, exercício de 1990, Acórdão nº 4/94-2ª Câmara; Copesul - TC-649.006/91-7 e TC-649.056/91-4, exercícios de 1989 e 1990, Acórdãos nº 88 e 89/93-Plenário; Acesita - TC-033.573/90-0, exercício de 1990, Ata nº 16/93-1ª Câmara; Forjas Acesita - TC-028.276/91-4, exercício de 1990, Ata nº 16/93-1ª Câmara; Usiminas - TC-024.803/91-0, exercício de 1990, Ata nº 14/93-2ª Câmara; e Telesp - TC-Processo 700.451/1993-5, exercício de 1992, Acórdão 196/1999-TCU-Plenário.
Consoante destacou o parecer do Ministério Público exarado no             TC-Processo 700.451/1993-5 (prestação de contas da Telecomunicações de São Paulo S/A - Telesp do exercício de 1992) , transcrito pelo Relator no voto que levou ao Acórdão 196/1999-TCU-Plenário:
Argumenta-se que, sendo o controle acionário da empresa transferido para a iniciativa privada, perde a União o interesse pelo ressarcimento de numerários aos cofres da entidade, pois que a destinação dos recursos seria o setor privado, e não a Administração Pública.
Logo, um eventual reembolso dos valores indevidamente recebidos - forçosamente aos cofres da empresa, agora particular - não atenderia ao pressuposto básico de sua finalidade, que seria a recomposição do patrimônio público.
16.	A jurisprudência sobre o tema também foi referida em recente decisão proferida mediante o Acórdão 12358/2019-TCU-Segunda Câmara, de relatoria do Ministro Aroldo Cedraz, que julgou processo de Tomada de Contas Especial instaurada para apurar a responsabilidade pelo prejuízo causado à Eletrobras Distribuição Acre (antiga Companhia de Eletricidade do Acre - Eletroacre) . Na ocasião, foi reconhecida a ausência de jurisdição do Tribunal para exigir ressarcimento de valores, em virtude de inexistência de pressupostos para constituição e desenvolvimento válido e regular do processo.
17.	Assim, considerando a restrição acerca da possibilidade de imputação de débito aos responsáveis da AmE, restaria apenas a verificação da existência de prática de ato de gestão ilegítimo ou antieconômico em período anterior à privatização, o que não é objeto imediato deste monitoramento.
18.	Dessa forma, não se vislumbra, neste momento, qualquer benefício ao interesse público que possa advir da continuidade do monitoramento das recomendações em exame.
19.	Ressalte-se que, de acordo com o art. 17, § 3º, alínea "b", da Resolução-TCU 315, de 22/4/2020, o Ministro-Relator pode, a seu critério, dispensar os monitoramentos de recomendações proferidas em deliberações prolatadas há mais de três anos, o que é o caso do Acórdão 1400/2016-TCU-Plenário, de relatoria do Ministro José Múcio Monteiro.
20.	Destaca-se, por fim, que os processos de privatização das distribuidoras de energia elétrica então pertencentes ao grupo Eletrobras estão sendo acompanhados por este Tribunal por intermédio do TC Processo 035.916/2016-8, inclusive o da AmE             (TC Processo 026.512/2018-1, apensado) .
CONCLUSÃO
21.	O monitoramento das recomendações direcionadas à Amazonas Energia S.A. por meio do Acórdão 1400/2016-TCU-Plenário (rel. Min. José Múcio Monteiro) deve ser dispensado, com fundamento art. 17, § 3º, alínea "b", da Resolução-TCU 315/2020, tendo em vista a falta de interesse público na verificação do atendimento da deliberação, haja vista a privatização da empresa concretizada em 10/4/2019 mediante a celebração do Contrato de Compra e Venda de Ações entre a Eletrobras Holding e o Consórcio Oliveira/Atem.
PROPOSTA DE ENCAMINHAMENTO
22.	Ante todo o exposto, submetem-se os autos à consideração superior, propondo:
22.1.	com fundamento no art. 17, § 3º, alínea "b", da Resolução-TCU 315/2020, dispensar o monitoramento das recomendações direcionadas à Amazonas Energia S.A. por meio do Acórdão 1400/2016-TCU-Plenário (rel. Min. José Múcio Monteiro) , considerando a privatização da empresa concluída em 10/4/2019 e a consequente falta de interesse público no monitoramento dessas recomendações;
22.2.	dar ciência do acórdão que vier a ser proferido às empresas Centrais Elétricas Brasileiras S.A. (Eletrobras) e à Amazonas Energia S.A., destacando que o relatório e o voto que fundamentam a deliberação podem ser acessados por meio do endereço eletrônico www.tcu.gov.br/acordaos; e
22.3.	encerrar o presente processo e apensá-lo em definitivo ao TC Processo 017.231/2015-9, com fundamento no art. 169, inciso I, do Regimento Interno do Tribunal."
2.	É o relatório.

não há

Não atuou.

MONITORAMENTO. AMAZONAS DISTRIBUIDORA DE ENERGIA S.A. PESSOA JURÍDICA PRIVATIZADA. AUSÊNCIA DE INTERESSE PÚBLICO NA CONTINUIDADE DO MONITORAMENTO. CIÊNCIA. ARQUIVAMENTO.

MONITORAMENTO (MON)

Secretaria de Fiscalização de Infraestrutura de Energia Elétrica (SeinfraEle).

Relato o presente processo por força do art. 152 do Regimento Interno do TCU.
2.	Conforme assentado no relatório precedente, trata-se de monitoramento do Acórdão 1400/2016-TCU-Plenário, relator Ministro José Mucio, proferido nos autos do TC Processo 017.231/2015-9 (auditoria operacional na AmE) , por meio do qual o Colegiado assentou determinações e recomendações à então Amazonas Distribuidora de Energia S.A. (AmE) , atual Amazonas Energia S.A., nos seguintes termos:
VISTOS, relatados e discutidos estes autos, referentes a auditoria operacional realizada na Amazonas Distribuidora de Energia S/A, com o objetivo de avaliar as áreas de planejamento e orçamento da empresa. 
ACORDAM os Ministros do Tribunal de Contas da União, reunidos em Sessão Plenária, com base no art. 43, I, da Lei 8.443/1992, e no art. 250, II e III, do Regimento Interno do TCU, e ante as razões expostas pelo Relator, em: 
9.1 determinar à Amazonas Distribuidora de Energia S/A que elabore um plano de ação, no prazo de noventa dias, e encaminhe a este Tribunal, contemplando as medidas a serem adotadas acerca das recomendações realizadas neste acórdão; 
9.2 recomendar à Amazonas Distribuidora de Energia S/A que: 
9.2.1 implemente ferramenta gerencial que permita a inserção de informações relevantes acerca das causas da baixa execução do Orçamento de Investimentos, a fim de possibilitar que o planejamento dos departamentos seja retroalimentado com esses dados e o acompanhamento e controle da execução orçamentária seja tempestivo; 
9.2.2 estabeleça normativo que discipline a sistemática de controle e acompanhamento da execução do Orçamento de Investimentos pelos departamentos, contemplando especialmente: 
9.2.2.1 a elaboração de relatórios gerenciais periódicos, nos quais informem ao Departamento de Orçamento e Gestão Financeira as causas da baixa execução orçamentária; 
9.2.2.2 a sistemática de cobranças e sanções das áreas responsáveis pela execução do Orçamento de Investimentos. 
9.2.3 institua metodologia formalizada para o processo de elaboração do Orçamento de Investimentos, garantindo o cumprimento dos princípios da transparência e motivação dos atos administrativos; 
9.2.4 institua normas e manuais de execução orçamentária para os departamentos, contemplando documentos necessários para se empenhar despesas, ou realizar atesto ou pagamento, planejamento de aquisições, entre outros processos corriqueiros da empresa, com destaque para o gerenciamento de contratos, uma vez que é uma das causas citadas pelos setores de frustração na execução orçamentária;
3.	Realizado o exame técnico dos autos, a SeinfraElétrica propôs "dispensar o monitoramento das recomendações direcionadas à Amazonas Energia S.A. por meio do Acórdão 1400/2016-TCU-Plenário (rel. Min. José Múcio Monteiro) , considerando a privatização da empresa concluída em 10/4/2019 e a consequente falta de interesse público no monitoramento dessas recomendações".
4.	Razão assiste à unidade técnica.
5.	Consta à peça 28 a conclusão, em 10/4/2019, da "transferência do controle acionário da distribuidora de energia elétrica Amazonas Distribuidora de Energia S/A ('Amazonas Energia') para o Consórcio formado pelas empresas Oliveira Energia Geração e Serviços LTDA e ATEM'S Distribuidora de Petróleo S.A. ('Comprador') ".
6.	Considerando, portanto, a conclusão da privatização da entidade destinatária das recomendações constantes do Acórdão 1400/2016-TCU-Plenário, relator Ministro José Múcio, carece de interesse público prosseguir com o presente monitoramento, nos termos da alínea "b" do § 3º do  art. 17 da Resolução TCU 315/2020, verbis:
Art. 17. Os monitoramentos das deliberações observarão as orientações e os padrões aprovados para esse fim.
§ 3º. Ficam dispensados, a critério do relator, os monitoramentos para:
a) as determinações já proferidas que não se enquadrem nos critérios previstos no inciso I do art. 2º, salvo se houver determinação expressa para tal;
b) as recomendações proferidas em deliberações prolatadas há mais de três anos.
7.	Por fim, consigno que se afigura igualmente pertinente a proposta da unidade técnica para apensar os presentes autos ao TC Processo 017.231/2015-9, em cujos autos fora proferida a deliberação ora monitorada.
8.	Ante o exposto, acolho as propostas da unidade técnica, cujos fundamentos integram as presentes razões de decidir, e Voto no sentido de que seja adotado o Acórdão que ora submeto a este Plenário.
TCU, Sala das Sessões Ministro Luciano Brandão Alves de Souza, em 3 de março de 2021.
RAIMUNDO CARREIRO 
Relator